臺灣臺中地方法院民事判決　　　　　　　 96年度簡上字第4號
上　訴　人　甲○○
訴訟代理人　武燕琳律師
被上訴人　　乙○○
訴訟代理人　陳居亮律師
上列當事人間請求給付票款事件，上訴人對於中華民國95年11月
24日本院沙鹿簡易庭94年度沙簡字第737 號第一審判決提起上訴
，本院於民國96年3 月16日言詞辯論終結，判決如下：
    主    文
上訴駁回。
第二審訴訟費用由上訴人負擔。
    事實及理由
一、被上訴人起訴主張：
  (一)訴外人「正展輪胎有限公司」負責人林志忠於民國94年2月8
    日除夕夜之前及後各1次，各拿1紙支票至被上訴人與丈夫共
    同經營之貨運公司，向被上訴人調借現金，被上訴人基於借
    貸關係，自訴外人「正展輪胎有限公司」負責人林志忠執有
    上訴人所簽發如附表所示之支票3紙（下稱系爭3紙支票），
    詎於提示日提示，竟遭退票，爰提起本件訴訟。上訴人雖稱
    其遺失8紙支票，惟上訴人既不否認系爭3紙支票上之印章為
    真正，自應負票據責任，且所稱遺失之8紙支票票號不連續
    ，是否遺失即有可疑，上訴人如主張被上訴人取得系爭3紙
    支票係出於惡意或詐欺，自應由上訴人負舉證責任。又上訴
    人既稱該8紙支票係於94年1月20日至1月25日間遺失，然其
    遲至94年3月8日始辦理掛失止付，顯有謊報遺失情事。並聲
    明：上訴人應給付被上訴人新台幣（下同）62萬元，及各自
    附表所示提示日起至清償日止，按年息6%計算之利息。
  (二)另於上訴審補稱：
    上訴人與訴外人林志忠長期有借票關係，且授權林志忠填載
    票據內容，本件林志忠以系爭3紙支票向被上訴人借款時，
    該支票亦已填載完備，並非空白支票，自非屬無效票。又上
    訴人對該3紙支票之流向，前後說詞不符，自無法證明系爭3
    紙支票係遭竊之事實。另附表編號1所示之支票雖由被上訴
    人之姐鐘淑女提示，惟林志忠就該部分之借款係被上訴人向
    鐘淑女所調借的，嗣因該支票無法兌現而由被上訴人取回行
    使權利，至於附表編號3所示支票之提示人蔡偉哲係被上訴
    人之子，其存款帳戶均由被上訴人使用，被上訴人為系爭3
    紙支票之執票人。
二、上訴人則抗辯：
    兩造間並無債務糾紛及借貸關係，被上訴人持有之系爭3紙
    支票上之印文雖為真正，惟該3紙支票係遭訴外人林志忠所
    竊取，當時係未填載發票日及金額之空白支票，上訴人已於
    94年3月8日，就遺失之8紙支票向付款銀行即華南銀行沙鹿
    分行申請掛失止，並就系爭3紙支票向鈞院聲請公示催告，
    嗣因為空白支票遭駁回，該3紙支票既為上訴人遺失之空白
    支票，且未登載發票日及金額，顯然係無效票。又系爭3紙
    支票背面均有「正展輪胎有限公司林志忠」背書，然附表編
    號1所示支票之提示人為「鐘淑女」，另附表編號3所示支票
    之提示人為「蔡偉哲」，均非被上訴人，被上訴人自非系爭
    3紙支票之執票人，又否認林志忠持系爭3紙支票向被上訴人
    借款，被上訴人並未舉證以相當之對價取得系爭3紙支票。
三、本件原審對被上訴人之請求，為被上訴人全部勝訴之判決，
    並依職權宣告假執行，上訴人不服提起上訴，並聲明：(一)原
    判決廢棄；(二)上廢棄部分，被上訴人在第一審之訴駁回。被
    上訴人則聲明：駁回上訴。
四、兩造不爭執事項：
  (一)系爭支票上發票人之印文為上訴人所有，且為上訴人之配偶
    蔡美華所蓋。
  (二)系爭支票上訴人曾於94年3月8日向華南商業銀行沙鹿分行掛
    失，並向本院聲請公示催告，經本院94年度催字第517 號民
    事裁定，認未記載發票日、票據金額之支票，非屬票據法第
    19條第1項所稱得聲請公示催告之票據，亦非得背書轉讓之
    證券，而駁回聲請。
五、法院之判斷：
    本件被上訴人主張依票據關係，請求上訴人給付系爭3紙支
    票之票款，惟上訴人以前揭詞置辯。是本件應審究者厥為：
    (一)被上訴人是否為系爭3紙支票之執票人？(二)系爭3紙支票是
    否為無效票據？(三)被上訴人是否無對價或不相當之對價取得
    系爭支票？經查：
  (一)被上訴人為系爭3紙支票之執票人
    被上訴人雖抗辯稱：附表編號1所示支票之提示人為「鐘淑
    女」，另附表編號3所示支票之提示人為「蔡偉哲」，均非
    被上訴人，被上訴人自非系爭3紙支票之執票人云云。惟查
    ，票據為無因證券，持有該票據之人原則上即為票據權利人
    ；本件附表編號1所示之支票所載提示人雖為鐘淑女，然被
    上訴人主張：被上訴人向其姐鐘淑女調借款項，再借予林志
    忠後，而將該支票交付鐘淑女，嗣因無法兌現而由鐘淑女將
    該支票交還被上訴人等情，為上訴人所不爭執，則被上訴人
    既因鐘淑女之讓與而取得該支票，其自得行使該支票之票據
    權利；又附表編號3之支票提示人雖記載「蔡偉哲」，惟蔡
    偉哲係被上訴人之子，其存款帳戶係由被上訴人使用，亦為
    上訴人所不否認，參以該支票與附表編號2所示之另一支票
    退票理由單上均記載提示行名稱及代號為「一銀台中000000
    000」，顯見蔡偉哲之上開存款帳戶確為被上訴人所使用，
    自不得以附表編號3之支票提示人記載被上訴人之子蔡偉哲
    ，即認被上訴人非該票據權利人。綜上，被上訴人應為該3
    紙支票之執票人，上訴人上開所辯，自無足採。
  (二)系爭3紙支票並非為無效票據
    1.按按票據法第11條第1項前段固規定：「欠缺本法所規定
      票據上應記載事項之一者，其票據無效」，惟執票人善意
      取得已具備本法所規定應記載事項之票據者，得依票據文
      義行使權利；票據債務人不得以票據原係欠缺應記載事項
      為理由，對於執票人，主張票據無效，同法條第2項亦有
      明文。亦即票據法為促進票據之流通，保障善意取得票據
      第三人之權益，故對票據債務人之抗辯權予以明文限制。
      是票據債務人欲以票據原係欠缺應記載事項為理由，對於
      第三執票人主張無效者，自應舉證證明執票人係因故意或
      重大過失取得原欠缺應記載事項票據之事實，倘僅證明票
      據原係欠缺應記載事項，尚難對之主張票據無效。
    2.本件上訴人雖另抗辯：系爭3紙支票係遭林志忠所竊取或
      遺失，屬未填載發票日及金額之空白無效支票云云。惟查
      ，系爭3紙支票上發票人之印文為上訴人所有，且為上訴
      人授權其配偶蔡美華所蓋用等情，為兩造所不爭執，而被
      上訴人主張其取得系爭3紙支票時，均已完成票據應記載
      事項，縱上訴人未授權林志忠填載系爭3紙支票之發票日
      及金額，然被上訴人取得該支票時，無從自票據外觀得知
      ；又林志忠前曾持上訴人所開立之其他支票向被上訴人調
      借現金，並已兌現等情，有被上訴人提出華南銀行沙鹿分
      行票號AC0000000號、HC0000000號、HC0000000號支票影
      本3紙可證，而上訴人對此亦不爭執，則衡之常理，被上
      訴人對林志忠所交付之系爭3紙支票是否為空白支票自無
      所知悉或懷疑，而上訴人既無法舉證證明被上訴人係因故
      意或重大過失取得系爭3紙支票，依上開說明，自不得以
      系爭3紙支票原係欠缺應記載事項而為無效之抗辯，是應
      認被上訴人取得之系爭3紙支票為應記載事項完備之有效
      票據，上訴人所辯，自屬無據。至上訴人雖請求傳訊林志
      忠到庭證明系爭3紙支票為林志忠惡意取得，惟此係上訴
      人與林志忠間之內部事項，無礙被上訴人取得之系爭3紙
      支票為有效票據之認定，是本院認無傳訊之必要，併此敘
      明。
  (三)被上訴人並非無對價或不相當之對價取得系爭支票
    1.按票據行為，為不要因行為，執票人不負證明關於給付之
      原因之責任，如票據債務人主張執票人取得票據出於惡意
      或詐欺時，或係無對價或以不相當對價取得，則應由該債
      務人負舉證之責，最高法院64年度台上字第1540號判例、
      71年度台上字第5228號裁判意旨可資參照。
    2.上訴人雖又抗辯：被上訴人並未舉證以相當之對價取得系
      爭3紙支票云云。惟查，依上開裁判意旨，被上訴人是否
      係無對價或以不相當對價取得，應由票據債務人即上訴人
      負舉證責任，而上訴人就此並未舉證以實其說；參以證人
      鐘瓊如於原審到庭證稱：「（是否有看到林志忠拿支票向
      原告借款？）我有看到，林志忠是在我上班時間常常向原
      告借款」、「（是否認識林志忠？）我認識林志忠，因為
      林志忠是開輪胎行，我們公司是開貨運行，我們要換胎時
      ，都是請林志忠來處理，所以我認識他」、「（看到林志
      忠是拿何支票來的？發票人為何人？）他都是拿客票來的
      ，有時候也拿他本人的票來。發票人有很多人，有包含被
      告（即上訴人）。我是照面額拿款項給林志忠，是老闆娘
      （即本件上訴人）交待的。且告訴我，林志忠會拿票過來
      週轉，她要我依照面額來交錢給他」等語（見原審卷第85
      頁），是上訴人既未舉證證明被上訴人係無對價或以不相
      當對價取得系爭3紙支票，其抗辯自難採信。
  (四)綜上所述，上訴人既為系爭3紙支票之執票人，且該3紙支票
    並非無效票據，而上訴人亦未舉證被上訴人取得系爭支票係
    無對價或以不相當之對價取得，則被上訴人依票據法第126
    條及第133條規定，請求上訴人給付62萬元，及各自附表所
    示提示日起至清償日止，按年息6%計算之利息，為有理由，
    應予准許。原審據此為被上訴人勝訴判決，並依民事訴訟法
    第389條第1項第3款規定，依職權宣告假執行，核無違誤，
    上訴意旨指摘原判決不當，求予廢棄改判，為無理由，應予
    駁回其上訴。
六、兩造其餘之攻擊或防禦方法，及未經援用之證據，經本院斟
    酌後，認為均不足以影響本判決之結果，自無一一詳予論駁
    之必要，併此敘明。
七、據上論結，本件上訴為無理由，依民事訴訟法第436條之1第
    3項、第449條第1項、第78條，判決如主文。
中　　華　　民　　國　　96　　年　　3　　月　　30 　　日
                  民事第三庭  審判長法  官　張瑞蘭
                                    法  官　陳毓秀
                                    法  官　卓進仕
上正本證明與原本無異。
本判決不得上訴。
中　　華　　民　　國　　96　　年　　3　　月　　30 　　日
                                    書記官
附表：
┌──┬───┬───┬──────┬────┬─────┬───┐
│編號│發票日│發票人│ 付  款  人 │ 帳  號 │ 票面金額 │提示日│
│    │      │      │            │ 票  號 │（新臺幣）│      │
├──┼───┼───┼──────┼────┼─────┼───┤
│1.  │94.03.│甲○○│華南商業銀行│PC497311│172000    │94.03.│
│    │15    │      │            │5       │          │15    │
│    │      │      │沙鹿分行    │00000000│          │      │
│    │      │      │            │-7      │          │      │
├──┼───┼───┼──────┼────┼─────┼───┤
│2.  │94.03.│同右  │同右        │PC497883│262000    │94.03.│
│    │25    │      │            │5       │          │25    │
│    │      │      │            │00000000│          │      │
│    │      │      │            │-7      │          │      │
├──┼───┼───┼──────┼────┼─────┼───┤
│3.  │94.04.│同右  │同右        │PC497883│186000    │94.04.│
│    │12    │      │            │7       │          │12    │
│    │      │      │            │00000000│          │      │
│    │      │      │            │-7      │          │      │
└──┴───┴───┴──────┴────┴─────┴───┘
